臺灣桃園地方法院民事判決　九十三年訴字第五一號
　　原　　　告　乙○○
　　訴訟代理人　簡長順律師
　　被　　　告　甲○○
　　訴訟代理人　陳祖德律師
右當事人間請求侵權行為損害賠償事件，經本院於中華民國九十三年三月五日言詞辯
論終結，判決如左：
    主      文
被告應給付原告新台幣捌拾捌萬壹仟陸佰元及自民國九十年十一月十三日起至清償日
止，按年息百分之五計算之利息。
原告其餘之訴駁回。
訴訟費用由被告負擔。
本判決第一項於原告以新臺幣貳拾玖萬肆仟元為被告供擔保後，得假執行。但被告如
以新臺幣捌拾捌萬壹仟陸佰為原告預供擔保，得免為假執行。
原告其餘假執行之聲請駁回。
    事      實
甲、原告方面：
一、聲明：
  (一)被告應給付原告新台幣（下同）八十八萬一千六百元及自民國（下同）九十年十
    一月十三日起至清償日止，按年息百分之二十計算之利息。
  (二)原告願供擔保，請准宣告假執行。
二、陳述：被告明知坐落桃園縣大溪鎮○○路○段七二三巷二號房地係其所有，其並
    無移轉該房地所有權予訴外人蕭富進之義務，竟意圖為蕭富進不法所有，於九十
    年七月五日出具不實之協議書，其內記載「不動產借名登記事情」、「乙方將大
    溪鎮○○路○段七二三巷二號房屋及坐落土地內柵段埔尾小段二七九之一三、之
    三八、之三九地號三筆暫登記於甲方名下」、「乙方有權要求甲方配合將委託產
    權過回，甲方無條件提供證件配合」等文字，交由蕭富進持該不實之協議書，施
    用詐術，向原告謊稱該房地係蕭富進所有，並得隨時請求回復登記為蕭富進名義
    ，以擔保其確有能力返還借款，致原告誤信為真正，借與蕭富進八十八萬一千六
    百元，並約定月息二分，清償日期分別為九十年十月五日及十一月十日，並以蕭
    富進、簡鈺臻（即簡阿珠）二人背書之支票為借款憑證。惟前揭支票屆期均未獲
    兌現，經原告向蕭富進、簡鈺臻二人經催討，亦無效果，蕭富進現已逃匿無蹤，
    被告與蕭富進共同詐欺原告財物，係故意或過失不法侵害原告之權利，且因其施
    用之手段係違背善良風俗之方法，亦違反保護他人之法律，是被告無論是共同詐
    欺，抑或幫助人，均應依民法侵權行為之法律關係，賠償原告所受之上開損害及
    自約定最後清償日即九十年十一月十日起至清償日止，按年息百分之二十計算之
    利息。
三、對被告抗辯所為之陳述：
  (一)原告係於九十二年十一月間接獲鈞院九十二年度訴字第三九四號第三人異議之訴
    民事判決方知被告侵權行為。
  (二)被告在前開第三人異議之訴事件審理中，先後於九十二年五月三十日及同年八月
    四日陳述其係虛偽意思表示而書立系爭協議書，供蕭富進向他人借款之用，且法
    院亦據此事實理由判決被告於該案勝訴確定。被告於本案自認該另案訴訟中所提
    出之九十二年五月三十日書狀係其所書立，縱然被告抗辯該書狀內容是訴訟代理
    人誤解其真意云云，其本意為蕭富進日後可買回協議書所指之不動產云云，但此
    部分辯解，被告未有證據證明，原告特予否認被告此部分之抗辯。
四、證據：提出土地及建物登記謄本、協議書、本院九十二年度訴字第三九四號民事
    判決各一件（以上均為影本）為證。
乙、被告方面：
一、聲明：
  (一)原告之訴駁回。
  (二)如受不利之判決，願供擔保請准宣告免為假執行。
二、陳述：
  (一)原告主張被告與訴外人蕭富進於九十年七月五日共同出具不實之協議書施用詐術
    向伊騙取八十八萬一千六百元，姑不論其所言不實，縱令屬實，惟自九十年七月
    五日起算至其於九十三年一月六日提起本訴時止，已逾二年，則原告之侵權行為
    損害賠償請求權已罹於時效而消滅消滅，原告自得拒絕給付。
  (二)原告所稱蕭富進持系爭協議書向伊謊稱大溪鎮○○路○段七二三巷二號房地係其
    所有，致伊陷於錯誤同意借款蕭富進八十八萬一千六百元，並約定月息二分，以
    蕭富進、簡阿珠二人背書之支票為借款憑證，詎該二紙支票屆期未兌現又催討無
    效等情，僅得證明蕭富進個人對原告借款未能償還之行為，焉能證明被告有與蕭
    富進共同不法侵害原告權利之事實，況借款當時原告並未徵詢被告有關系爭房地
    所有權之誰屬，亦未要求設定抵押權用資擔保，已違常理，且蕭富進向原告借款
    借款乙事，被告並不知情，原告亦未對被告為隻字片語之催討，只因事後原告於
    前開第三人異議之訴事件遭敗訴確定，心有不甘，遽以臆測之詞，憑空捏稱：被
    告與蕭富進共同侵害其權利致生損害，轉而向被告訴請賠償，惟迄未舉證被告如
    何共同侵權，遽爾請求賠償損害，於法無稽。
  (三)原告係因蕭富進持有林炳亮簽發，而由蕭富進及其所偽造簡鈺臻背書之支票二紙
    ，向伊調現，伊為賺取高額利息而借款與蕭富進，並非因蕭富進對伊偽稱系爭房
    地為伊所有，是原告並無因蕭富進侵權行為而受損害，二者間亦無相當相當因果
    關係，且其債權仍舊存在並無消滅，何來損害之可言？再原告請求之遲延利息起
    算日及利率之計算，更屬無稽。
  (四)蕭富進、簡鈺臻二人於八十四年至八十七年間陸續向被告之父簡長壽及母簡王阿
    燕借貸二百三十四萬元，嗣因無力清償，蕭富進、簡鈺臻夫婦遂於九十年六月間
    與簡長壽夫婦商議願將其所有系爭房地辦理移轉登記與其等共同指定之人即被告
    ，並以上開債務抵償買賣價金。同年七月蕭富進因認系爭房地之價值高於前開二
    百三十四萬元債權，遂天天騷擾簡長壽夫婦及被告，不得已三方再次協議，允諾
    蕭富進如能清償其所積欠簡長壽夫婦二百三十四萬元及房貸利息與該房地之一切
    支出，被告同意就系爭房地再移轉登記與蕭富進，復因系爭房地原是提供美商花
    旗銀行股份有限公司設定抵押貸款二百九十萬元，且利率甚高，蕭富進無力負擔
    ，故要求被告轉貸其他銀行俾能爭取低利，惟雙方同時約定轉貸銀行之貸款利息
    應由蕭富進繳納，如繳息不正常遭銀行查封時，蕭富進即放棄對於系爭房地之權
    利，任由被告處理。詎蕭富進、簡鈺臻夫婦無力繳付房貸利息及清償債務，迭經
    催告亦未付款，遂由被告自行繳納銀行利息，而蕭富進、簡鈺臻二人再於九十年
    九月十日書具另紙「自動放棄聲明協議書」，聲明拋棄系爭房地之所有權，歸被
    告取得，詎被告蕭富進隱匿上開已放棄房地所有權之事實，向原告借貸，惟上開
    借貸之情形，被告並不知情，縱蕭富進持上開協議書使原告誤信為真而借款，亦
    屬蕭富進個人之侵權行為，與被告無涉。
三、證據：提出協議書、本票及存款簿、土地及建物登記謄本、桃園縣大溪地政事務
    所土地建物異動清冊、自動放棄聲明協議書各一件為證，並聲請訊問證人簡鈺臻
    。
    理      由
一、原告主張訴外人蕭富進於九十年間持被告出具之協議書，向原告借款八十八萬一
    千六百元，約定其中五十七萬六千元於九十年十月六日清償，其餘三十萬五千六
    百元於九十年十一月十三日清償，屢經催討均未獲置理等情，為被告所不爭執，
    原告此部分之主張自堪信為真實。本件經兩造共同協議簡化爭點為：(一)被告簽具
    系爭協議書與是否有幫助或與蕭富進共同侵權之意思？(二)系爭侵權行為損害賠償
    請求權之時效是否已消滅？
二、本件被告與訴外人蕭富進於九十年七月五日簽具協議書，載明：「同立協議書人
    甲○○（以下簡稱甲方）蕭富進（以上簡稱乙方）今因雙方發生不動產借名登記
    事情，雙方協議按下列各要點執行，特立本協議書述明如下：一、乙方將大溪鎮
    ○○路○段七二三巷二號房屋及坐落土地內柵段埔尾小段２７９－１３、－３８
    、－３９地號三筆土地暫登記於甲方名下。二、右列房屋尚有銀行貸款，如乙方
    繳息不正常致銀行欲查封該房屋，則乙方同意放棄對該房屋一切權利，任由甲方
    處置。三、甲方係義務出借名義予乙方，有關該房屋一切費用仍由乙方負責。四
    、乙方有權要求甲方配合將委託產權過回，甲方無條件提供證件配合。」等語，
    有協議書一件在卷足稽，並為被告所不爭執。查系爭協議書既記載「被告係義務
    出借名義與蕭富進」、「蕭富進有權要求被告配合將委託產權過回，被告無條件
    提供證件配合」等文字，應可認系爭協議書之意旨係表明系爭房地為蕭富進所有
    ，僅係借名登記於被告名下，蕭富進得隨時要求被告移轉登記與蕭富進。又被告
    前向本院提起第三人異議之訴，經本院以九十二年度訴字第三九四號審理在案，
    被告於該案件中陳稱：「蕭富進身為原告之姊夫堅稱其若能貸得款項不消三個月
    ，定能翻身云云，遂於九十年七月五日自行書具協議書，要原告為伊簽字俾取信
    他人，以利向外借貸，然查伊既非所有權人，更無借名登記之事實，只因蕭富進
    與原告胞姐簡阿珠在外債臺高築，二人時生齟齬，原告不願看到其家庭破裂，遂
    有意成全而虛與簽訂。」、「對於協議書之真正沒有爭執，只是前開協議書是蕭
    富進為了方便向外借錢。」等語（見前揭民事卷宗第六十九、九十五頁），足見
    被告於簽訂系爭協議書時，已知蕭富進在外負債累累，而無清償借款之能力，他
    人亦已不願再借款與蕭富進，蕭富進為能取信他人其有清償能力，要求被告簽訂
    系爭協議書，則被告於簽具系爭協議書時，應足以預見蕭富進可能將其所簽訂之
    協議書用以證明其有資力，向他人借款，而此不違反被告之本意，是被告顯有以
    簽訂系爭協議書之方法幫助蕭富進詐欺之不確定故意甚明。被告雖辯稱：不知該
    協議書遭蕭富進使用向他人詐欺取財云云，惟查被告縱屬不能預知蕭富進持該協
    議書向原告借款之一定具體特定之之犯罪態樣，但揆諸前揭說明，被告自有預見
    必遭蕭富進為一定程度不法使用，否則蕭富進自無要求其簽訂協議書俾取信他人
    之必要，是被告上開所辯，自不足採。嗣被告於本件審理中先辯稱：系爭協議書
    係蕭富進將來得向其買回房子之憑證，復改稱：系爭協議書係供蕭富進轉貸較低
    利率之用云云，則被告前後陳述反覆，已難採信。又蕭富進積欠簡長壽借款無力
    清償，故提供系爭房地抵償借款債務，此為被告所自承，倘系爭協議書係作為買
    回契約之用，被告自應於該協議書載明買回之金額，抑或蕭富進於清償對簡長壽
    、簡王阿燕之債務後，得請求被告移轉登記與蕭富進此移轉登記之條件，焉有捨
    系爭房地之擔保，反於協議書記載被告應無條件提供證件配合辦理所有權移轉登
    記與蕭富進之理。縱蕭富進曾於九十年九月十六日出具自動放棄聲明協議書與被
    告，表示同意將系爭房屋無異議由簡長壽、簡王阿燕處理，然被告既未向蕭富進
    取回系爭協議書，仍供蕭富進向他人借款，自無從免除其損害賠償責任。
三、按數人共同不法侵害他人之權利者，連帶負損害賠償責任；不能知其中孰為加害
    人者，亦同。造意人及幫助人，視為共同行為人。民法第一百八十五條定有明文
    ，本件被告既出具系爭協議書，而幫助蕭富進向原告詐得財物，致原告因此給付
    蕭富進借款，無從追回，而共同不法侵害原告之財產權，依法自應就原告此部分
    之金錢損害，連帶負賠償責任。
四、至被告辯稱：系爭侵權行為損害賠償請求權業已二年不行使而消滅乙節。按因侵
    權行為所生損害賠償請求權，自請求權人知有損害及賠償義務人時起，二年間不
    行使而消滅，固為民法第一百九十七條第一項前段所明定，惟所謂知有損害及賠
    償義務人之知，係指明知而言，如當事人間就知之時間有所爭執，應由賠償義務
    人就請求權人知悉在前之事實，負舉證責任。經查：本件原告係因蕭富進持前揭
    協議書，誤信蕭富進確為系爭房地之所有權人而借款與原告，則原告於被告簽具
    系爭協議書時，顯不知受蕭富進詐欺，嗣於九十二年五月二十九日接獲原告陳明
    簽具系爭協議書係俾蕭富進取信他人，以利向外借貸等語之書狀，始知悉被告為
    賠償義務人，而被告就原告就系爭侵權行為知悉在前之事實，迄未能舉證以實其
    說，是其抗辯系爭損害賠償請求權已罹於時效云云，亦無足採。
五、從而，原告本於共同侵權行為損害賠償之法律關係，請求被告賠償八十八萬一千
    六百元，為有理由。再按，被告所侵害者為原告之財產權，又侵權行為損害賠償
    未經兩造約定利率，自應以年息百分之五計算之利息，從而，原告請求被告給付
    八十八萬一千六百元及自九十一年十一月十三日起至清償日止，按年息百分之五
    計算之利息，為有理由，應予准許，逾此範圍之請求，即屬無據，應予駁回。
六、兩造均陳明願供擔保，請准宣告假執行或免為假執行，關於原告勝訴部分，經核
    均無不合，爰各酌定相當之擔保金額，併准許之。至原告敗訴部分，其假執行之
    聲請，已失所附麗，應予駁回。
七、被告聲請傳訊證人簡鈺臻，無非要證明系爭協議書原係被告出具與簡鈺臻，蕭富
    進未經簡鈺臻同意取走乙情，然簡鈺臻業於前揭第三人異議之訴中證稱：「在簽
    前協議書（即自動放棄聲明協議書）前之九十年七月五日蕭富進所簽之協議書與
    我無關：：」等語明確（見前揭民事卷第五十七頁），足見被告簽具系爭協議書
    並無交付簡鈺臻之意思，自無再訊問之必要，併此敘明。
八、據上論結，本件原告之訴為一部有理由、一部無理由，依民事訴訟法第七十九條
    、第三百九十條第二項、第三百九十二條，判決如主文。
中　　　華　　　民　　　國　　九十三　　年　　　三　　　月　　 十九 　　日
                                    臺灣桃園地方法院民事第三庭
~B法　　　官　劉佩宜
右為正本係照原本作成
如對本判決上訴應於判決送達後廿日內向本院提出上訴狀
中　　　華　　　民　　　國　　九十三　　年　　　三　　　月　　　十九　　日
~B法院書記官　吳仁心
